【裁判字號】    97,消債抗,20
【裁判日期】    980210
【裁判案由】    更生事件
【裁判全文】
臺灣新竹地方法院民事裁定            97年度消債抗字第20號
抗  告  人
即聲請人    甲○○
上列抗告人因更生事件，對於民國97年9月26日本院97年度消債
更字第122號裁定提起抗告，本院裁定如下：
    主  文
抗告駁回。
抗告程序費用新臺幣壹仟元由抗告人負擔。
    理  由
一、抗告意旨略以：原裁定認抗告人並無緊急或必要之情形，債
    權人依法得強制執行，且強制執行扣薪係在3分之1範圍內為
    之，並未影響抗告人所需之必要生活費用支出，故於法院裁
    定開始更生程序前，應無停止債權人對於抗告人薪資債權強
    制執行之必要云云。惟查：
(一)、原裁定認抗告人除有緊急或必要之情形，始得於准予更生程
    序前聲請財產保全，惟抗告人係依據消費者債務清理條例（
    下稱消債條例）第19條提出聲請，該條文並未規定抗告人應
    有緊急或必要情形始得聲請，原裁定所認似無依據。
(二)、抗告人之月薪僅新臺幣（下同）15,000元，現雖尚未被強制
    執行扣薪，惟生活已捉襟見肘，家中水電、瓦斯及電話費等
    必要費用經常未繳或遲延繳納，日前電話即因未繳納而被斷
    話，可知抗告人以現有之收入維持基本生活已有困難，若再
    有債權人聲請扣薪，抗告人之基本生活必無法維持，絕非如
    原裁定所認縱被扣薪，亦不影響抗告人所需之必要生活費用
    支出，且恐另致抗告人為維持生活又再借貸或發生其他無法
    預期之意外，如此如何確保或期待抗告人得依更生程序重建
    經濟生活？且將悖於更生保全程序制定之立法目的，故原裁
    定所認應有違誤。
(三)、抗告人之無擔保債權人有數名，若其中1、2名債權人聲請強
    制執行且受償抗告人3分之1之薪資，已使抗告人之積極財產
    減少，更違反消債條例第19條規定應維持債權人間公平受償
    之目的，原裁定認本件無禁止開始或停止強制執行扣薪之必
    要，已違反上開條文之規定，亦與其他法院之裁定相悖，且
    違反人民對司法之信賴。
(四)、為此提起本件抗告，聲明：
１、原裁定不利抗告人部分廢棄。
２、前項廢棄部分，請准裁定自公告之日起六十日內，(1)債務人
    之債權人於更生之聲請為裁定前，就其債權不得對債務人行
    使，債務人亦不得對其債權人履行債務；(2)債權人就債務人
    於第三人之薪資債權，不得開始或繼續強制執行程序。
二、按法院就更生或清算之聲請為裁定前，得因利害關係人之聲
    請或依職權，以裁定為下列保全處分：(1)債務人財產之保全
    處分。(2)債務人履行債務及債權人對於債務人行使債權之限
    制。(3)對於債務人財產強制執行程序之停止。(4)受益人或轉
    得人財產之保全處分。(5)其他必要之保全處分，消債條例第
    19條第1項定有明文，上開規定之立法目的，在於維持債權
    人間之公平受償及使債務人有重建更生之機會。故法院是否
    裁定准許保全處分，必須斟酌保全處分是否有助於債權人公
    平受償或債務人重建更生機會等目的之達成，若無助於上開
    目的之達成，即無准許保全處分之理由。又依上開條文規定
    之文義可知，法院是否依聲請裁定准許保全處分，仍具有裁
    量空間，非經利害關係人聲請，即必須裁定准許保全處分。
    再者，債務人如何使用、處分其財產，為債務人個人之自由
    ，基於憲法保障人民財產權意旨，不應輕易限制債務人使用
    其財產之自由，而債權人依法對債務人起訴或聲請強制執行
    ，以實現私法上之權利，乃具體展現憲法所保障之訴訟權及
    財產權，法院是否裁定准許保全處分，尚須斟酌對債務人使
    用財產及債權人行使權利等自由所為之限制，是否合理、適
    當。換言之，法院依消債條例第19條第1項裁定准許保全處
    分，其前提要件乃採取保全處分，有助於債權人公平受償或
    保障債務人重建更生機會之達成，且採取保全處分達成債權
    人公平受償或保障債務人重建更生機會之利益，恆大於限制
    債務人或債權人行使財產或權利所造成之不利益。
三、消債條例採重建型之更生及清算型之清算程序雙軌制。更生
    程序，原則上以債務人所提出之更生方案為基礎，經債權人
    會議可決、法院認可後，債務人即依該權利變動後之方案履
    行債務，其現有財產未於程序中受變價而喪失，係以其於程
    序開始後之薪資或其他收入為償債財源，公平分配予各債權
    人，且債權人聲請強制執行，如因變賣債務人之責任財產，
    以致其喪失居住處所，而失其生活存立之基礎，或對其生活
    來源、經營業務所得、生財之機器設備為強制執行，以致債
    務人無法繼續生活，或營業活動發生障礙，致妨礙債務人之
    重建更生，則基於保障債務人重建更生之機會，法院自應裁
    定准許保全處分，以限制債權人提起訴訟、實施強制執行，
    然並非債權人之任何強制執行行為，均有礙於債務人之重建
    更生，而應一律限制之。蓋債權人之強制執行如未使債務人
    喪失居住處所，且對其之營業活動及日後薪資、收入，並無
    影響，而未妨礙債務人之重建更生，基於保障債權人行使權
    利之自由，即無准予保全處分之理由。
四、經查：
(一)、消債條例第19條第1項固明定法院就更生或清算之聲請為裁
    定前，得因利害關係人之聲請或依職權，以裁定為保全處分
    ，惟觀之上述立法目的及條文係規定「得」字，可知是否裁
    定准許保全處分，法院有裁量權，非一經聲請，即須依聲請
    內容裁准，是原審以有無保全之緊急或必要情形作為衡量標
    準，認定尚無停止債權人對於抗告人薪資債權強制執行之必
    要情事，即非於法無據或增加法律所未規定之要件，抗告人
    執此抗辯，容有誤會。
(二)、抗告人於原審請求本院就更生之聲請為裁定前，債權人聯邦
    商業銀行股份有限公司（下稱聯邦銀行）不得開始或繼續對
    於其每月薪資債權為強制執行，顯非為防杜抗告人己身之財
    產減少。又抗告人於原審所提本院97年4月21日新院雲97執
    孟字第5769號執行命令及抗告理由所述，債權人聯邦銀行僅
    就抗告人所有之上市、上櫃或興櫃股票聲請禁止移轉或其他
    處分之強制執行，未就抗告人對於第三人之薪資債權聲請強
    制執行。再債務人對於第三人之債權，係維持債務人及其共
    同生活之親屬生活所必需者，不得為強制執行，強制執行法
    第122條定有明文，是縱債權人聯邦銀行日後聲請對抗告人
    之薪資債權強制執行，依上揭規定，抗告人對第三人之薪資
    債權，本即限於非抗告人及其共同生活之親屬生活所必須者
    ，始得強制執行，是若抗告人認其薪資遭執行3分之1，必無
    法維持其基本生活所需費用，得於強制執行程序中提出異議
    ，不致對抗告人之基本生活條件造成不利影響。況且扣薪之
    強制執行程序亦僅造成抗告人可運用之資金變少，未使其喪
    失生活來源，影響其日後收入，即未侵害抗告人重建更生之
    機會。據此，抗告人以維護其重建更生之機會為由，聲請保
    全處分，難認有據。
(三)、法院就更生之聲請為裁定前，應依債務人之財產狀況，考量
    保全處分對債務人更生目的達成及所生影響，且避免債務人
    惡意利用保全處分，阻礙債權人行使權利，或作為延期償付
    之手段，決定有無保全處分之必要。本件依抗告人自承每月
    薪資約15,000元觀之，已聲請執行債權人對於抗告人之薪資
    債權所為強制執行於保全處分至多120日之期間內，可得受
    償之數額非鉅，且債權人聯邦銀行對抗告人聲請執行之債權
    額為315,451元，相較抗告人所稱其積欠之債務總額2,996,8
    83元，影響極為有限。又抗告人之債權人依強制執行法對抗
    告人聲請強制執行，乃以公開、合法程序實現其債權，而抗
    告人之債權銀行，均僱有金融及法律專業人員，知道於取得
    執行名義後，就該強制執行程序聲明參與分配，以使自身債
    權獲得最大滿足，其等既未聲明參與分配，基於對債權行使
    自由之尊重，尚無特別限制債權人聯邦銀行強制執行之必要
    。參以抗告人係因自身理財造成負擔多重債務而陷於經濟上
    之困境，其於95年間與債權人協商成立後，未持續履行協商
    條件而毀諾之事實，洵難期待限制債權人強制執行後，抗告
    人將以該等款項為債務之清償，使全部債權人公平受償。基
    此，本件縱使裁定准許保全處分，無助於達成債權人間公平
    受償之目的，且將對債權人聯邦銀行依法行使之權利，造成
    不當之限制，是抗告人主張原審駁回其保全處分之聲請，已
    侵害其他債權人公平受償之權利云云，亦無可採。
五、綜上，本件強制執行程序應不致造成抗告人無法維持基本生
    活，又不致阻礙其重建更生之機會，更不影響其他債權人公
    平受償之權利，則原裁定認本件無停止債權人對於抗告人薪
    資債權強制執行之必要，抗告人此部分保全處分之聲請為無
    理由，而駁回其聲請，依法即無不合。抗告意旨猶執前詞指
    摘原裁定不當，求予廢棄另為裁定，為無理由，應予駁回。
六、據上論結，本件抗告為無理由，依消費者債務清理條例第15
    條，民事訴訟法第495條之1第1項、第449條第1項、第95條
    、第78條，裁定如主文。
中    華    民    國    98    年    2    月    10     日
                  民事第一庭  審判長  法  官  王銘勇
                                      法  官  林麗玉
                                      法  官  林昌義
以上正本係照原本做成。
本裁定不得抗告。
中    華    民    國    98    年    2    月    10     日
                                      書記官  馮玉玲


司法院資訊處製作；財團法人民間司法改革基金會備份。
